【裁判字號】    95,訴,50
【裁判日期】    970610
【裁判案由】    侵權行為損害賠償
【裁判全文】
臺灣高等法院民事判決                    95年度訴字第50號
原      告  丙○○
訴訟代理人  吳志勇律師
被      告  甲○○
訴訟代理人  李巾律師
上列當事人間因侵權行為損害賠償事件，原告提起刑事附帶民事
訴訟，經本院刑事庭移送前來（95年度附民字第130號），原告
並為訴之擴張，本院於97年5月27日言詞辯論終結，判決如下：
    主      文
原告之訴、擴張之訴及假執行之聲請均駁回。
訴訟費用(含擴張之訴)由原告負擔。
    事實及理由
一按於第二審為訴之變更、追加或提起反訴，非經他造同意，不
  得為之。但民事訴訟法第255條第1項第2款至第6款情形，不在
  此限，同法第446條第1項定有明文。原告提起刑事附帶民事訴
  訟，請求被告給付新臺幣（下同）2,215,000元本息，嗣擴張
  請求被告給付223萬元本息，核屬民事訴訟法第255條第1項第3
  款「擴張應受判決事項之聲明者」，合於上開規定。
二原告起訴主張：被告前於民國93年間，以伊涉嫌侵占領域科技
  貿易有限公司（下稱領域公司）100萬元為由，對伊提出業務
  侵占之刑事告訴，嗣經臺灣臺北地方法院檢察署（下稱臺北地
  檢署）及臺灣高等法院檢察署（下稱高檢署）為不起訴處分確
  定。依不起訴處分書內容足證被告指控之內容均非事實，伊已
  對其提出刑事誣告之告訴，業經臺灣臺北地方法院（下稱臺北
  地院）、本院判處被告有期徒刑七月在案，其行為符合刑法誣
  告罪之規定，構成民法第184條第1項前段之侵權行為，應賠償
  伊財產上損害即支出之律師費23萬元，伊並受有200萬元非財
  產上損害，合計223萬元，另自伊收受不起訴處分書迄提起本
  件刑事附帶民事訴訟，未逾二年時效。爰依侵權行為損害賠償
  之法則，求為命被告給付223萬元，並自起訴狀繕本送達翌日
  起加計法定遲延利息之判決。
  被告則以：本件係獨立之民事訴訟，原告應就伊侵權行為之構
  成要件負舉證責任，伊對其提出業務侵占無誣告之故意或過失
  ，不負侵權行為損害賠償責任；況侵權行為消滅時效二年，應
  自原告知悉伊誣告時起算，非自收受不起訴處分書時起算，迄
  其提起附帶民事訴訟時，已罹時效，伊得拒絕給付等語，資為
  抗辯。
三按「因侵權行為所生之損害賠償請求權，自請求權人知有損害
  及賠償義務人時起，二年間不行使而消滅」，民法第197條第
  1項前段定有明文。本件原告主張被告之侵權行為係對原告提
  出之刑法上誣告，而被告係於92年5月26日對原告提出業務侵
  占之刑事告訴，有被告以領域公司法定代理人名義之刑事告訴
  狀附於臺北地檢署92年度他字第3531號卷可按（影本見本院卷
  (二)第303頁），顯然原告所稱被告之誣告行為時即侵權行為時
  為92年5月26日；再原告係於92年9月22日在臺北市政府警察局
  中山分局第三組接受偵訊，以筆錄載：「應告知事項：你因涉
  嫌業務侵占罪，於受訊問得行使下列權利……」、「（你因何
  事至本分局……）因我收到警方之通知書通知我涉嫌業務侵占
  案所以才至貴組到案說明」、「（你與告訴人甲○○二人是何
  關係？）甲○○是公司負責人」云云（本院卷第309-310頁）
  ，堪認原告於是日即知悉損害及賠償義務人。若謂原告於是日
  未與被告同時接受訊問，僅經由警員訊問「你與告訴人甲○○
  二人是何關係？」，尚無法確定被告係誣告行為之賠償義務人
  ，然兩造於93年2月23日同時在臺北地檢署接受訊問，被告陳
  述：「（告何人何事？）乙○○、丙○○侵占」、「（情形？
  ）公司貨款未入公司帳戶，另有一百萬之借款我不清楚，公司
  貨款有些有請廠商證明但有些我不清楚流向無法查明」等語（
  本院卷第315頁），有臺北地檢署93年度偵字第2541號93年2月
  23日訊問筆錄在卷可憑（影本見本院卷第313-317頁），顯見
  至遲原告於93年2月23日知悉損害及賠償義務人，迄其於95年7
  月10日方對被告提起本件訴訟，有原告刑事附帶民事起訴狀可
  參（本院卷(一)第1頁），顯已逾二年之時效期間。
四原告另主張自其收受不起訴處分書迄提起本件刑事附帶民事訴
  訟，未逾二年時效云云。查臺北地檢署93年度偵字第2541號檢
  察官不起訴處分書、高檢署93年度上聲議字第4516號處分書製
  作日期分別為93年10月30日、93年12月28日，有該等處分書在
  卷可參（本院卷(一)第48、52頁），迄原告提起本件訴訟之95年
  7月10日固未逾二年。然按「關於侵權行為損害賠償請求權之
  消滅時效，應以請求權人實際知悉損害及賠償義務人時起算，
  非以知悉賠償義務人因侵權行為所構成之犯罪行為經檢察官起
  訴，或法院判決有罪為準」，已據最高法院72年台上字第738
  號著為判例。是請求權人（原告）若實際知悉損害及賠償義務
  人時（被告），即起算時效，並不以賠償義務人（被告）之侵
  權行為所構成之犯罪行為經檢察官起訴或法院判決有罪為準，
  之事實為必要，亦不以請求權人遭侵害（如本件之被訴業務侵
  占）經不起訴處分為必要。原告至遲於93年2月23日已知悉其
  遭被告誣告之事實，有如上述，則其時效應自93年2月23日起
  算，非以原告收受其被訴業務侵占罪嫌之不起訴處分書為準，
  迄其於95年7月10日提起本件訴訟，自已罹於二年時效，被告
  據以拒絕賠償，洵屬有據，原告上開主張，即無可取。
五綜上所述，本件原告之損害賠償請求權已罹於時效而消滅，被
  告拒絕賠償，洵屬有據。從而，原告依侵權行為損害賠償之法
  則，請求被告給付原告223萬元，及自起訴狀繕本送達翌日起
  至清償日止，按年息5％計算之利息，於法無據，其訴（包括
  原刑事附帶民事訴訟請求之訴及嗣所為之擴張之訴）應予駁回
  ，其假執行之聲請亦失所依據，應併予駁回。
六本件因事證已臻明確，兩造其餘攻擊、防禦方法及所為之立證
  ，經審酌後認與判決之結果不生若何影響，無庸再逐一予以論
  列，合併敘明。
據上論結，本件原告之訴為無理由，依民事訴訟法第78條，判決
如主文。
中    華    民    國    97    年    6     月    10    日
                    民事第十六庭
                        審判長法  官 沈方維
                              法  官 王淇梓
                              法  官 湯美玉
正本係照原本作成。
如不服本判決，應於收受送達後20日內向本院提出上訴書狀，其
未表明上訴理由者，應於提出上訴後20日內向本院補提理由書狀
（均須按他造當事人之人數附繕本）上訴時應提出委任律師或具
有律師資格之人之委任狀；委任有律師資格者，另應附具律師資
格證書及釋明委任人與受任人有民事訴訟法第466條之1第1項但
書或第2項（詳附註）所定關係之釋明文書影本。
中    華    民    國    97    年    6     月    10    日
                              書記官 蕭進忠
附註：
民事訴訟法第466條之1（第1項、第2項）：
對於第二審判決上訴，上訴人應委任律師為訴訟代理人。但上訴
人或其他法定代理人具有律師資格者，不在此限。
上訴人之配偶、三親等內之血親、二親等內之姻親，或上訴人為
法人、中央或地方機關時，其所屬專任人員具有律師資格並經法
院認為適當者，亦得為第三審訴訟代理人。


司法院資訊處製作；財團法人民間司法改革基金會備份。
